【裁判字號】    98,聲判,29
【裁判日期】    980429
【裁判案由】    聲請交付審判
【裁判全文】
臺灣高雄地方法院刑事裁定              98年度聲判字第29號
聲  請  人  甲○○
代  理  人  康進益律師
被      告  乙○○
上列聲請人因告訴被告誣告案件，不服臺灣高等法院高雄分院檢
察署檢察長駁回再議之處分（98年上聲議字第308 號），聲請交
付審判，本院裁定如下：
    主  文
聲請駁回。
    理  由
一、按告訴人不服上級法院檢察署檢察長或檢察總長認再議為無
    理由而駁回之處分者，得於接受處分書後10日內委任律師提
    出理由狀，向該管第一審法院聲請交付審判。刑事訴訟法第
    258 條之1 定有明文。
二、本件聲請人以上列被告涉犯誣告等罪，向臺灣高雄地方法院
    檢察署檢察官提出告訴，經該檢察署檢察官以97年度偵字第
    33431 號為不起訴處分後，聲請人不服而聲請再議，亦經臺
    灣高等法院高雄分院檢察署檢察長因再議為無理由而以98年
    度上聲議字第308 號處分駁回再議。嗣聲請交付審判意旨略
    以：(一)聲請人曾經本院95年度簡字第7223號以涉犯2 次公然
    侮辱罪判處罪刑在案，嗣經上訴於本院第二審合議庭以96年
    度簡上字第1010號判決（下均稱刑事前案）撤銷改判1 次即
    95年3 月28日上午10時30分公然侮辱罪刑確定；惟聲請人絕
    對不可能辱罵被告，被告顯係誣告，(二)聲請人未於95年3 月
    28日辱罵被告：請求調閱本院94年度訴字第2756號（下均稱
    民事前案）民事卷，證明該案之當事人兩造係聲請人與陳羿
    伶，95年3 月28日開庭當日被告並未到庭，且當時或之前聲
    請人與被告間並無任何訴訟案件；被告於95年9 月14日之告
    訴狀明確指稱：聲請人於4 月初提告請求被告請求房屋修繕
    一事開庭，於法庭外等候座位，不斷公然侮辱，辱罵被告等
    語，則本院應係4 月初以後才開始通知開庭，聲請人如何能
    於95年3 月28日到法庭外等候座位辱罵被告？更何況聲請人
    係於95年9 月21日才追加被告為該案當事人；刑事前案判決
    未審酌上揭事實率為聲請人有罪判決，認事用法顯有違誤，
    即不得依憑該份判決遽認被告並未涉犯誣告罪；且該判決未
    調查民事前案於95年3 月28日「下午」並未開庭，亦未調查
    偵查及一審被告提出之告訴狀、開庭錄音，即率爾更正事實
    為95年3 月28日10時30分言詞辯論期日後，顯無任何證據證
    明是「在言詞辯論期日後」聲請人有辱罵被告；刑事前案當
    庭勘驗95年10月5 日偵查中被告及聲請人之對話，發現聲請
    人係於95年10月5 日偵查中才知道被告是老師，是絕不可能
    辱罵被告「厝邊頭尾告了了，做啥老師」，開庭前聲請人僅
    知道被告係開設洗衣店，也當庭陳述根本不知道被告當老師
    ，被告還當庭向聲請人稱：「我就是不要讓你知道我在當老
    師」，聲請人係自當時才知被告是老師，是不可能在95年3
    月28日對被告說「做啥老師」；又聲請人係於該刑事前案中
    第一次看到證人張素娟，且其證述與被告所陳不一，經審判
    長曉諭，才改口說因為次數太多，所以無法確定聲請人是在
    開庭前或開庭後所說等語，是其2 人所述不一，又無法確定
    ，均無法證明聲請人有辱罵之行為。(三)聲請人並未於95年9
    月25日辱罵被告：聲請人於95年9 月21日追加被告為當事人
    後，9 月25日民事案件確有開庭，然因被告有課，來不及到
    庭，請求調閱該案卷證即明；此部分亦據本院96年度簡上字
    第1010號判決確定在案；又被告明確指稱聲請人係分別於95
    年3 月28日、95年9 月25日2 次辱罵被告，係分別可獨立之
    行為；而被告或其胞姊陳羿伶或證人張素娟歷次所陳，到底
    聲請人係庭前、庭後或庭中辱罵，均不一且矛盾，衡諸常情
    ，豈有分不清楚之理，請調取該等卷宗即明；95年9 月25
    日民事庭開庭中，絕無錄音中斷之情形，檢察官均未調閱該
    錄音及率稱有中斷之可能，顯有違誤，亦有勘驗之必要。(四)
    綜上，被告誣告犯行甚明，原檢察官未詳為調閱卷宗調查，
    及率爾為不起訴處分，臺灣高等法院高雄分院檢察署未為查
    證，並將其聲請再議狀具體再議理由誤解為再議意旨並加以
    簡化，明顯誤載聲請人之再議內容，濫權予以駁回，為此，
    狀請交付審判等語（就偽證罪部分未具聲請交付審判）。
三、按刑事訴訟法第258條之1規定告訴人得向法院聲請交付審判
    ，揆其立法意旨，係對於「檢察官不起訴裁量權」制衡之一
    種外部監督機制，法院之職責僅在就檢察官所為不起訴之處
    分是否正確加以審查，藉以防止檢察機關濫權，依此立法精
    神，同法第258條之3第3項規定「法院就交付審判之聲請為
    裁定前，得為必要之調查」，所謂「得為必要之調查」，係
    指調查證據之範圍應以偵查中曾顯現者為限，不可就新提出
    之證據再為調查，亦不可蒐集偵查卷宗以外之證據，否則將
    與刑事訴訟法第260 條之再行起訴規定混淆不清。法院於審
    查交付審判之聲請有無理由時，除認為告訴人所指摘不利被
    告之事證，未經檢察機關詳為調查或斟酌，或不起訴處分書
    所載理由違背經驗法則、論理法則或其他證據法則者外，不
    宜率予交付審判。所謂告訴人所指摘不利被告之事證，未經
    檢察機關詳為調查，係指告訴人所提出請求調查之證據，檢
    察官未予調查，且若經調查，即足以動搖原偵查檢察官事實
    之認定及處分之決定，倘調查結果，尚不足以動搖原事實之
    認定及處分之決定者，仍不能率予交付審判。次按犯罪事實
    應依證據認定之，無證據不得認定犯罪事實，刑事訴訟法第
    154 條第2 項定有明文。再認定不利於被告之事實，須依積
    極證據，苟積極證據不足為不利於被告事實之認定時，即應
    為有利於被告之認定，更不必有何有利之證據；又告訴人之
    告訴，係以使被告受刑事訴追為目的，是其陳述是否與事實
    相符，仍應調查其他證據以資審認；另刑事訴訟法上所謂認
    定犯罪事實之證據，係指足以認定被告確有犯罪行為之積極
    證據而言，該項證據自須適合於被告犯罪事實之認定，始得
    採為斷罪資料。此外，告訴人、證人之陳述有部分前後不符
    ，或相互間有所歧異時，究竟何者為可採，法院仍得本其自
    由心證予以斟酌，非謂一有不符或矛盾，即應認其全部均為
    不可採信；尤其關於行為動機、手段及結果等之細節方面，
    告訴人之指陳，難免故予誇大，證人之證言，有時亦有予渲
    染之可能；然其基本事實之陳述，若果與真實性無礙時，則
    仍非不得予以採信，此亦有74年臺上字第1599號判例可參。
四、聲請人雖以前開情詞，認被告涉犯詐欺罪嫌，惟查：
  (一)按刑法上所謂之誣告罪，係指虛構事實而言，並係指明知無
    此事實，故意捏造而言，如出於誤信、誤解、誤認或懷疑有
    此事實，或對其事實張大其詞，或訟爭上攻擊防禦之方法、
    或目的上在求判明是非曲直者，均不得謂為誣告，即所申告
    之事實，並非完全出於憑空捏造或尚非全然無因，只以不能
    積極證明為虛偽或證據不充分，致被誣告人不受追訴處罰者
    ，亦不成立誣告，此有最高法院59年臺上第581 號判例意旨
    可資參照，先予敘明。
  (二)原處分及再議處分略以：被告對聲請人提起妨害名譽告訴，
    其中（一）被告指訴聲請人於95年3 月28日妨害名譽之犯行
    ，經聲請簡易判決處刑後，先後經本院以95年度簡字第7223
    號、96年度簡上字第1010號判處拘役30日確定，是就該部分
    堪認被告乙○○所指訴並非虛偽而與誣告罪嫌構成要件有間
    。（二）被告指訴聲請人於95年9 月25日妨害名譽之犯行，
    雖經聲請簡易判決處刑後，先經本院以95年度簡字第7223號
    判處拘役30日確定後，嗣再經本院96年度簡上字第1010號認
    聲請人並未於該時地對被告為前開妨害名譽之犯行，惟因與
    有罪部分具一罪關係而不另為無罪諭知確定。然被告於上開
    期日並未到庭應訊，係委任同案被告陳羿伶代為到庭，此為
    聲請人所不否認，被告前開指訴係因同案被告陳羿伶轉述，
    聲請人當日又以上開言語辱罵，因認聲請人涉犯妨害有名譽
    之犯行，此情業據同案被告陳羿伶陳述明確。是被告所訴本
    非無因，亦非全然無據，尚難僅以該部分經認定為無罪遽認
    被告前開對聲請人所為之妨害名譽告訴有何虛構事實入人於
    罪之情事，復查無其他積極證據證明被告乙○○有何誣告情
    事，應認其罪嫌不足；聲請人聲請再議時雖執前詞指稱被告
    涉嫌誣告，惟並未舉出具體證據以供檢察官調查，此外亦查
    無積極證據足以證明被告犯行，而認被告嫌疑不足而維持不
    起訴處分等語，洵屬有據。
  (三)聲請人雖以前開情詞聲請交付審判，並請求調閱刑事前案卷
    證資料等語。惟查：
    1.聲請人所質疑之刑事前案判決，民事前案中聲請人及被告
      2 人均於95年3 月28日上午10時30分，前來本院民事第7
      法庭參與該事件之言詞辯論期日；而95年9 月25日言詞辯
      論期日，僅陳羿伶1 人到庭，被告則未到庭各節，業據被
      告於該刑事案件審理中所自陳，復經該刑事前案審理法官
      依職權調取本院94年度訴字第2756號民事事件全卷審閱無
      訛，此部分事實已然認定。是聲請人空口爭執95年3 月28
      日被告不可能到庭及不可能辱罵被告等語，洵屬無據，其
      並請求調閱民事前案全部卷證，已無調查之必要，先此敘
      明。
    2.就聲請人被訴95年3 月28日之公然侮辱行為部分：(1)此部
      分業經刑事前案之案件審理中，依據卷內相關卷證資料，
      已就相關證人之證述、偵查中開庭錄音、民事前案卷證及
      開庭錄音等詳為調查，並依據民事前案之開庭時間更正原
      簡易判決處刑書所載之行為時間，復經本件偵查檢察官詳
      為調查或斟酌，且不起訴處分書所載理由並無違背任何經
      驗法則、論理法則或其他證據法則，此有本院95年度簡字
      第72 23 號、96年度簡上字第1010號判決、臺灣高雄地方
      法院檢察署97年度偵字第33431 號不起訴處分書、臺灣高
      等法院高雄分院檢察署98年度上聲議字第308 號處分書在
      卷可稽，是聲請人所稱95年3 月28日並未開庭、95年9 月
      21 日 前與被告並無任何訴訟案件，並空言指摘並無任何
      證據可資證明其刑事前案犯行，且刑事前案及偵查、再議
      處分並未詳加調查等語，顯屬無據。(2)又聲請人雖稱證人
      所述前後不一，且刑事前案偵查中方知被告係老師等語。
      惟查，聲請人與被告之糾紛，雖至95年9 月21日之後方進
      行訴訟，然雙方之間係自房屋施工前即民事前案訴訟前即
      已糾紛不斷，此迭經聲請人、被告、證人等陳明在卷，有
      渠等民事前案筆錄、刑事前案筆錄在卷可證，是被告或證
      人於刑事前案中縱然就案發之細節，曾有陳述不一之情形
      ，其證明力如何，亦經刑事前案及偵查審認如前；至聲請
      人稱偵查中方知被告係老師等情，係依據刑事前案中所勘
      驗之95年10月5 日偵查開庭錄音結果，惟依該次偵查勘驗
      結果所示，除聲請人所陳上情外，被告亦陳稱：「他在六
      年前就在問我在哪理當老師。」（見97年度他字第7979號
      卷第64頁），是聲請人顯係擷取對其有利之部分，而未綜
      觀全文斷章取義，顯無足採。
    3.就95年9 月25日行為部分，雖經刑事前案判決無罪確定，
      惟查：(1)此部分刑事前案中已明確敘明判決無罪之原因，
      主要係因本件被告所為指訴非其本人所親自見聞（因被告
      於95年9 月25日當時並不在場）而無證據能力，復依據卷
      內相關卷證資料，及就相關證人之證述、民事前案卷證及
      開庭錄音等詳為調查，亦未能證明聲請人確有該次公然侮
      辱犯行，惟尚無法遽認被告主觀上即有誣告之故意，復經
      本件偵查檢察官詳為調查或斟酌，且不起訴處分書所載理
      由並無違背任何經驗法則、論理法則或其他證據法則，此
      亦有本院刑事案件前揭判決、不起訴處分書、處分書等在
      卷可稽，是聲請人空言指摘並無任何證據可資證明其刑事
      前案犯行，且刑事前案及偵查、再議處分並未詳加調查等
      語，亦屬無據。(2)至聲請人所稱被告、證人前後陳述不一
      乙節，已如前2.(2)所述；而95年3 月28日及95年9 月25日
      是否係分別獨立之2 行為，及95年9 月25日開庭有無錄音
      中斷之情形，均與得否證明本件被告之誣告犯行，尚屬無
      涉，復未據聲請人就此說明：縱然其所爭執為真正時，如
      何證明被告主觀上具有誣告之故意，並可推翻本件檢察官
      上開所審認之經驗法則及論理法則。是聲請人此部分之指
      陳，尚有誤會。(3)復聲請人所稱：被告於95年9 月25日未
      到庭，聲請人即不可能辱罵被告等語，更非屬一般通常而
      客觀理性人之經驗法則，亦難採為判斷依據。
    4.從而，檢察官已就相關事實詳為查明並綜合判斷，亦無其
      他可資證明被告確有主觀上誣告行為之具體事證，揆諸前
      揭判例意旨及說明，應認檢察官所為不起訴處分尚無違誤
      。
五、聲請人雖以如其刑事交付審判聲請狀所述各項理由認原處分
    屬違誤及不當，惟細究聲請人所述之理由，或係以錯誤之事
    實為基礎，或係斷章取義，或有悖於經驗及論理法則，而原
    處分既已詳細說明其為評價之理由，就聲請人提出之各項證
    據亦已詳加調查及斟酌，復綜觀該偵查中之一切證據，均無
    足認被告之犯罪嫌疑已達交付審判之條件，原處分檢察官所
    為不起訴之裁量，並無違誤，聲請人之聲請應予駁回。
六、依刑事訴訟法第258條之3第2項前段裁定如主文。
中    華    民    國    98    年    4     月    29    日
            刑事第十三庭  審判長法  官  簡志瑩
                                法  官  王參和
                                法  官  呂明燕
以上正本證明與原本無異。
不得抗告。
中    華    民    國    98    年    4     月    29    日
                                書記官  蔡毓琦


司法院資訊處製作；財團法人民間司法改革基金會備份。
